【裁判字號】    99,消債抗,83
【裁判日期】    990521
【裁判案由】    聲請更生程序
【裁判全文】
臺灣高雄地方法院民事裁定            99年度消債抗字第83號
抗  告  人  甲○○
上列抗告人因消費者債務清理事件聲請更生，對於中華民國99年
3 月10日本院98年度消債更字第1282號裁定提起抗告，本院裁定
如下：
    主  文
原裁定廢棄。
抗告人自民國九十九年五月二十一日下午四時起開始更生程序。
命司法事務官進行本件更生程序。
抗告費用由抗告人負擔。
    理  由
一、抗告意旨略以：原裁定以抗告人所有高雄縣大樹鄉○○村○
    ○路82之30號（下稱系爭房屋）房屋貸款支出不得列為必要
    費用，認抗告人於每月收入扣除必要支出後，足以履行中國
    信託商業銀行股份有限公司（下稱中信銀行）提供之還款方
    案為由，進而駁回抗告人更生聲請。然抗告人每月收入新台
    幣（下同）15,000元，其中5,000 元為系爭房屋分租他人所
    得，並以該租金收入繳納部分房貸，抗告人實際每月工作收
    入僅足以支付最低生活費用，無法依中信銀行提供之還款方
    案履行等語，爰依法提起本件抗告，並聲明：原裁定廢棄，
    准為更生之聲請。
二、按債務人不能清償債務或有不能清償之虞者，得依本條例所
    定更生或清算程序，清理其債務；債務人對於金融機構因消
    費借貸、自用住宅借款、信用卡或現金卡契約而負債務，在
    聲請更生或清算前，應提出債權人清冊，以書面向最大債權
    金融機構請求協商債務清償方案，並表明共同協商之意旨；
    自債務人提出協商請求之翌日起逾30日不開始協商，或自開
    始協商之翌日起逾90日協商不成立，債務人得逕向法院聲請
    更生或清算；而法院開始更生程序之裁定，應載明其年、月
    、日、時，並即時發生效力；法院裁定開始更生或清算程序
    後，得命司法事務官進行更生或清算程序，必要時得選任律
    師、會計師或其他適當之自然人或法人一人為監督人或管理
    人。消費者債務清理條例（下稱消債條例）第3 條、第151
    條第1 項、第153 條、第45條第1 項、第16條第1 項分別定
    有明文。
三、經查：
  (一)抗告人主張其因積欠中信銀行等金融機構共10,349,875元（
    其中有擔保債務為4,935,000 元，餘為無擔保債務），前依
    消債條例之規定，向最大債權金融機構中信銀行申請協商後
    ，因抗告人無法負擔任何還款條件（中信銀行提供之還款方
    案：前72期0%利率，每期還款5,000 元），致協商不成立，
    並由該銀行於民國98年8 月11日發給前置協商不成立通知書
    等情，業據聲請人提出債權人清冊、前置協商不成立通知書
    、財團法人金融聯合徵信中心當事人綜合信用報告－債務清
    理條例前置協商專用債權人清冊各1 份（見原審卷第10至15
    頁、第109 頁、第19至22頁）為證，自堪信為真實。
  (二)抗告人主張其自98年1 月起迄今，均任職於麗都旅社，每月
    平均收入約9,340 元之事實，有抗告人提出之薪資袋影本在
    卷可憑（見原審卷第64至68頁），再參諸抗告人97年及96年
    度之申報總收入分別為33,604元、76,015元之事實，有抗告
    人97及96年度綜合所得稅各類所得資料清單各1 份足佐（見
    原審卷第26至27頁、第28至29頁），堪認抗告人前開主張現
    有工作及收入，尚屬可採。又抗告人名下雖有系爭房屋及坐
    落土地暨國瑞廠牌汽車1 部，然系爭房屋及坐落土地總值僅
    595,500 元，且汽車為81年出廠，市價顯有降低等情，亦有
    財產歸屬資料清單1 份（見原審卷第23至25頁）可參，足見
    抗告人雖有財產可供清償現有債務，惟顯然不能完全清償。
  (三)又債務人用以償還系爭房屋之房貸支出，除係用以支付利息
    外，亦有部分係用於清償房貸本金，而房貸本金之減少，房
    屋價值扣除貸款後之餘額亦隨之增加，即債務人之資產亦隨
    之增加；又為使負有自用住宅借款債務而瀕臨經濟困境之債
    務人，不必喪失其賴以居住之自用住宅而重建經濟生活，特
    設自用住宅借款特別條款制度，此觀之消債條例第54條規定
    自明。準此，房貸支出是否可列為必要之費用，應依個案判
    斷，尚不可一概而論，倘房貸支出低於一般人承租房屋每月
    應支出之金額，應認係個人住居之基本生存要求，於更生方
    案中將房貸支出列為必要費用，尚屬合理，如此始能平衡兼
    顧債務人與債權人之權益。而按，抗告人主張系爭房屋及坐
    落土地須按月支出貸款12,000元，固有攤還收息記錄查詢單
    1 份足證（見原審卷第97至99頁），然此已占抗告人每月收
    入15,000元（見本院卷第8 頁）之80 %（12,000元÷15,000
    元＝0.8 ），以抗告人之收入與債務情況衡量，實難認抗告
    人仍有保有系爭房屋及坐落土地並支出房貸之必要。此外，
    內政部社會司公告之台灣省99年度最低生活費用9,829 元，
    係依社會救助法第4 條規定，於權衡一般人最近一年每月包
    含食、衣、住、行、育、樂、稅捐、醫療、社會保險等各項
    支出之平均消費後，再以該數額之百分之60計算每人每月最
    低生活費標準，本即包含居住之必要費用在內，然抗告人主
    張之房貸費用為12,000元，已逾99年度台灣省每人每月最低
    生活費用之總額9,829 元，顯高於一般人承租房屋每月應支
    出之金額，難認均屬必要費用。是關於抗告人本人每月之必
    要生活費用（含房租或房貸支出）部分，因抗告人並未提出
    全部憑證以資證明，無從審酌是否均屬必要之費用，此部份
    因消債條例之立法目的，係為使不幸陷入經濟困境之人得以
    清理債務、重建生活，並在清理過程中能保有符合人性尊嚴
    之最低基本生活，而非維持債務人過去慣常之寬裕生活，是
    以如任由抗告人主張其基本生活費用之數額，將造成揮霍無
    度以致清償能力降低，反而易使更生程序無從進行。因此，
    本院參酌抗告人目前居住在台灣省高雄縣，認抗告人主張之
    必要生活費用（含房租或房貸支出），應不逾內政部所公告
    之99年度台灣省每人每月最低生活費用9,829 元。
  (四)再者，抗告人每月房貸支出12,000元難認均屬必要費用，已
    如前述，則抗告人既不能繼續支付房貸費用，系爭房屋及坐
    落土地勢將遭到拍賣，抗告人即無法繼續出租系爭房屋，以
    收取租金，故應將抗告人每月分租系爭房屋所得5,000 元，
    自其每月所得內予以剔除，是抗告人每月平均所得應僅為9,
    340 元。準此，抗告人每月所得既僅為9,340 元，用以支付
    每月最低必要生活費用9,829 元，尚有不足，遑論依中信銀
    行所提還款方案按月清償5,000 元（見原審卷第109 頁前置
    協商不成立通知書）。此外，抗告人雖有財產，然不足以完
    全清償債務，亦如前述，堪認聲請人有不能清償債務之虞，
    自符消債條例第3 條所定聲請更生之要件。
四、綜上所述，抗告人積欠之無擔保債務未逾1,200 萬元，且其
    未經法院裁定開始清算程序或宣告破產，業經本院查明，有
    抗告人前案紀錄表、本院民事紀錄科查詢表及索引卡查詢表
    （見原審卷第38至40頁）附卷可稽。而抗告人有不能清償債
    務之虞，業如上述，則其聲請更生，依前揭規定所示，自無
    不合，應予准許。原裁定駁回抗告人更生之聲請，於法尚有
    未洽，抗告意旨求予廢棄，自屬有理由，爰依法廢棄原裁定
    ，並依消債條例第45條第1 項、第16條第1 項規定，由本院
    予以廢棄改判如主文第2 、3 項所示。
五、依消費者債務清理條例第11條第2 項、第45條第1 項、第15
    條，民事訴訟法第495 條之1 第1 項、第450 條第1 項，裁
    定如主文。
中    華    民    國    99    年    5     月    21    日
            民事第五庭  審判長法  官  李昭彥
                              法  官  洪榮家
                              法  官  李育信
正本係照原本作成。
不得再抗告。
本裁定已於民國99年5月21日下午4時公告。
中    華    民    國    99    年    5     月    21    日
                              書記官  林玉珊

司法院資訊處製作；財團法人民間司法改革基金會備份。
